臺灣高等法院高雄分院刑事判決　　 99年度交上更(一)字第4號
上　訴　人
即　被　告　洪榮瑞
選任辯護人　康進益律師
上列上訴人因被告公共危險案件，不服臺灣高雄地方法院97年度
交訴字第47號中華民國99年11月5日第一審判決（起訴案號：臺
灣高雄地方法院檢察署97年度偵字第11699 號），提起上訴，判
決後，經最高法院發回更審，本院判決如下：
    主  文
原判決關於洪榮瑞犯肇事致人受傷逃逸及定執行刑部分均撤銷。
洪榮瑞犯肇事致人受傷逃逸罪，處有期徒刑陸月，如易科罰金，
以新臺幣壹仟元折算壹日。
    事  實
一、洪榮瑞領有普通小型車駕駛執照，以從事資源回收為業，平
    日駕駛7015-MA 藍色自用小貨車至各處載運蒐集資源回收物
    品為其附隨業務，乃以駕駛為附隨業務之人，其於民國96年
    8 月3 日上午8 時22分許，駕駛車號7015-MA 號自小貨車，
    搭載其子洪崧桓外出從事資源回收工作，而沿高雄縣彌陀鄉
    ○○○路由南往北方向行駛，於行經上開路段158 之1 號前
    ，原應注意車前狀況及汽車超車應與前車左側保持半公尺以
    上之間隔超過，而按當時天候晴、日間自然光線、路面為乾
    燥且無缺陷、視距良好，又無不能注意之情事，竟疏未注意
    車前狀況及超車時保持適當間隔，致於超越右前方同向無照
    駕駛之楊茗宥所騎乘車牌號碼997-CCJ 號重型機車時，小貨
    車右側車尾不慎輕微擦撞該機車之左側把手，致楊茗宥人車
    倒地，並受有右側外踝骨骨折、右膝及兩側上肢撞挫傷合併
    多處擦傷、頭部撞挫傷合併輕微腦震盪等傷害（業務傷害部
    分，經原審判處有期徒刑3 月，且為本院判決上訴駁回，已
    確定在案) 。詎洪榮瑞明知其駕駛動力交通工具肇事致楊茗
    宥人車倒地受傷，應停留現場，採取必要救護措施，竟另基
    於肇事逃逸之犯意，未停車查看即逕自駛離，經楊茗宥目擊
    上開藍色小貨車外形及附近檳榔攤民眾提供肇事車輛為車號
    7015（英文字母不詳）之藍色小貨車等線索，並經警調閱前
    方路口監視錄影內容，始循線查悉上情。
 二、案經楊茗宥訴由高雄縣政府警察局岡山分局報告臺灣高雄
     地方法院檢察署檢察官偵查起訴。
     理  由
一、本件上訴人即被告洪榮瑞所犯係死刑、無期徒刑、最輕本刑
    為3 年以上有期徒刑以外之罪，已經被告就被訴事實為有罪
    之陳述，經本院聽取當事人之意見後，依刑事訴訟法第273
    條之1第1項之規定，裁定進行簡式審判程序。本件卷內之物
    證、書證等證據，依同法第273 條之2 規定，不受第159 條
    第1 項關於傳聞法則規定之限制，依法均有證據能力，合先
    敘明。
二、訊據上訴人即被告洪榮瑞照對於其係從事資源回收為業，平
    日駕駛7015-MA 藍色自用小貨車至各處載運蒐集資源回收物
    品為其附隨業務，於96年8 月3 日上午8 時22分許，駕駛車
    號7015-MA 號藍色自小貨車，搭載其子洪崧桓外出從事資源
    回收工作，而沿高雄縣彌陀鄉○○○路由南往北方向行駛，
    於行經上開路段158 之1 號前，超越右前方同向無照駕駛之
    告訴人楊茗宥所騎乘車牌號碼997-CCJ 號重型機車時，致小
    貨車右側車尾不慎輕微擦撞該機車之左側把手，致告訴人楊
    茗宥人車倒地，並受有右側外踝骨骨折、右膝及兩側上肢撞
    挫傷合併多處擦傷、頭部撞挫傷合併輕微腦震盪等傷害，被
    告洪榮瑞則未停留現場，採取必要救護措施，而逕自駛離等
    事實，業據被告於本院此次審理中坦承不諱（見本院卷第10
    1 頁、112 頁反面） 。
三、且經查：
（一）告訴人楊茗宥於96年8 月15日警詢時係供證稱：我當時駕
      駛機車由彌陀鄉○○○路往北欲往永安鄉方向行駛，當時
      速度30-40 公里，被一部同向行駛之藍色小貨車由後超車
      擦撞上我駕駛機車之左側機車把手，致我駕駛機車被其撞
      倒。使我機車前擋泥板破損、機車手把毀損、機車車身破
      損，致我本身右側外踝骨折、右膝及兩側上肢撞挫傷、頭
      部撞挫傷及輕微腦震盪。當時發生車禍時我沒有記住該車
      車號，只看見是藍色小貨車，車身有鐵架。該車當時發生
      車禍後立即離開逃逸未停車察看等語（見警卷第1 至3頁
      ）；於96年12月1 日警詢時係供證：7015-MA 號藍色小貨
      車是擦撞我騎乘之997-CCJ 號機車之小貨車。該小貨車是
      右側後車斗擦撞我的機車之左側機車手把致我被其撞倒，
      並使我本身右側外踝骨折、右膝及兩側上肢撞挫傷、頭部
      撞挫傷及輕微腦震盪等語（見警卷第4 至5 頁）。
（二）告訴人楊茗宥於原審時具結證述：發生撞擊之前被告的車
      子在我後方，因為我前面沒有車。從我的左後方往前開時
      他的車頭撞我的左把手，我倒地之後有往左前方滑行，對
      方撞到我時我在滑行途中看不到車子。肇事車輛外型是在
      滑行之前我有看到。我在騎車當時沒有駕照。撞我的車從
      我的左後方撞到我的前面把手，是擦撞。當時車流量不多
      ，內側快車道沒有車輛。96年8 月15日到彌陀分駐所製作
      筆錄時肇事者還沒有查獲，12月1 日製作警詢筆錄時肇事
      已經尋獲。肇事當時我沒有喝酒。我倒地後沒有昏過去。
      倒地瞬間我有看到撞到我的車輛是藍色有加鐵架的自小貨
      車。應該是對方要超越我的車才發生擦撞，因為我原來騎
      的好好的，他就衝過來。我機車倒地後往左邊倒，是機車
      左側手把被擦撞到。（人有無被撞到？）左手、左前方的
      手把等語（見原審卷二第14至21、26、27頁）。
（三）於99年12月6 日本院此次審理時係具結證述：當時我的機
      車是彌陀鄉○○○路由南往北方向行駛被擦撞，我只記得
      撞到我機車的左邊，我就倒下去，其餘的事情我忘記了。
      （是擦撞到後照鏡還是機車把手？）記不太起來了。當時
      我在路口停紅綠燈後剛起步。我忘記在停紅綠燈時是否有
      看到有鐵架的貨車。我被撞倒後沒有看到車號，只記得是
      小貨車。我忘記肇事車輛是否有停下來，我忘記被撞後我
      的機車是否有往左邊滑行等語（見本院上更一卷第33至35
      頁）；於100 年1 月11日本院此次審理時則又具結證述：
      我只記得差不多是我的左手把被撞到，汽車的何處我不記
      得了。（為何你在警詢中陳述說是汽車的右側車斗旁邊的
      鐵架撞到你，而且你很清楚指出是汽車何處撞到你？）是
      員警要我比那邊的。（你在原審又說是車頭？到底為何處
      ？）我已經不記得了。我已經不記得被撞到之後機車如何
      滑行，我只知道倒下去了等語（見本院上更一卷第68至69
      頁）。
（四）審酌上開證人楊茗宥之供詞，前後並非完全相同，且隨時
      間之久遠，其對於發生肇事之過程，亦有所忘記，有關細
      節之事項，已不復記憶，然綜合其證詞之真締，應係指對
      方車輛要超越其機車，才發生擦撞其左側把手，致其人車
      倒地後，往左邊倒滑行，撞到其之機車則係藍色有加鐵架
      的自小貨車等情，尚堪認定。
（五）證人即警員劉台屏於原審審理時亦具結證述：本案的交通
      事故方面是我承辦的，警卷之肇事逃逸追查表是我製作的
      。派出所先到現場，再通知我們，我們詢問派出所發生經
      過，附近鹽埕大路158 號前面是俊男檳榔攤，那裡人很多
      ，本案肇事地點是在鹽埕大路158 號之1 ，是在上開檳榔
      攤向南一點，也就是肇事車輛先在肇事地點肇事後往檳榔
      攤方向滑行，當地派出所人跟我說那邊的人有看到1 台70
      15號藍色貨車，發生車禍之後那台車剛好在告訴人機車旁
      ，當時該路段並沒有其他車輛，我就紀錄起來。監視器翻
      拍照片位置是在肇事地點前面往南一點。肇事地點剛好是
      介於中正東路和鹽埕大路交界處所，肇事地點往南就是中
      正東路，往北就是鹽埕大路。該監視器應該是在肇事地點
      前面中正東路、鹽埕大路交叉路口。卷附道路交通事故現
      場圖是我製作。我到現場時楊茗宥不在現場，機車就停在
      警卷第7 之1 、8 頁照片位置。現場刮地痕15.8公尺是楊
      茗宥機車倒地的刮地痕，刮地痕起點是在外側快車道。我
      到現場處理時，在肇事地點往前（往南）約50公尺附近，
      在同時段沒有發生其他車禍或機車緊急煞車自行摔倒的情
      形。依照雙方當事人所述，肇事地點前一個路口是右彎的
      道路，所以被害人左前手把是有可能被被告小貨車擦撞到
      ，因為機車右轉一般駕駛會偏向中間車道，但右轉小貨車
      偏向車道右側等語（見原審卷二第27至31頁）。
（六）證人即警員陳建霖於本院此次更一審時亦具結證述：我有
      於96年8 月3 日上午至高雄市彌陀區○○○路處理車禍案
      件，我至現場時被告沒有在現場。（事後如何得知被告肇
      事？）依據車禍處理小組的肇事逃逸調查表交給我們派出
      所處理，交給我們處理之後我們調附近路口的監視錄影器
      ，依據所調錄影資料確認被告當時是行經該路段。現場沒
      有目擊證人，都是事後聽到聲音才出來的。我有查訪車禍
      現場旁邊檳榔攤的人員，我是依據車禍處理小組寫的附近
      的檳榔攤，我有去「俊男檳榔攤」問過她，她說沒有看到
      ，她是聽到聲音才出來看的。我查訪的是檳榔攤的老闆娘
      但我不知道她的姓名。還有訪查1 家釣具行，但是也說沒
      有看到。我所稱的路口監視器是距離案發現場2 公里多的
      路口監視器。監視器拍到被告汽車的同時，看不出來是否
      被害人的機車差不多那個時間也有通過。監視錄影資料是
      節錄下來，只有照片而已，沒有監視錄影帶留底。99年12
      月28日公務電話聯繫是我最近連絡訪查的結果，該處除了
      「俊男檳榔攤」沒有其他檳榔攤。「俊男檳榔攤」隔壁鐵
      皮屋的人是沒有戶口的，那個檳榔攤的人也不認識。逃逸
      追查表民眾提供的資料是車禍處理小組寫的。（你如何追
      查？）依照阿拉伯數字調路口監視器看是否有這個車號的
      車子及車子有鐵架的特徵等語（見本院上更一卷第65至67
      頁) 。
（七）又警方由肇事地點前之中正東路南往北之監視器於當日上
      午8 時21分35秒，發現被告所有上開自用小貨車經過，而
      該小貨車確係藍色且車身有鐵架等情，亦有該監視器翻拍
      照片1 張附於警卷第15之1 頁及被告於原審所繪現場道路
      圖1 張附於原審卷第36頁足憑。
（八）再本件肇事地點為雙向各2 線道之省道，被害人之機車刮
      地痕由該路段南向北外側車道，距兩快車道中心線0.6 公
      尺處，往西北方向延伸15.8公尺，有道路交通事故現場圖
      、現場照片附於警卷5 之1 至7 之1 頁足考，由上述現場
      狀況所示，該刮地痕顯然係被害人駕該機車行駛於外側車
      道，遭被告駕該自用小客車擦撞倒地所致。又依道路交通
      安全規則第99條第1 項第2 款規定：機器腳踏車之行駛，
      無標誌標線者，在已劃分快慢車道之道路，雙向道路應在
      最外側快車道及慢車道行駛。則被害人在該路段騎機車行
      駛於該路段外側車道，並未違反規定。
（九）另警方所調之監視錄影帶之監視位置，係在該肇事地點前
      之中正東路南往北之監視器所攝，尚未進入肇事之鹽埕大
      路，因該監視錄影，並非肇事路口所攝，應無法看出被害
      人機車之狀況，且該監視錄影帶並未扣案，亦逾保存期限
      ，已無法調取，有高雄縣政府警察局98年1 月22日高縣警
      交字第0981111755號函在卷足憑（見本院上訴卷第54頁）
      ，又該監視器翻拍照片，係於當日上午8 時21分35秒，係
      在該肇事地點前之中正東路南往北之監視器所攝，如上所
      述，而該拍攝地點離肇事地點僅隔一三叉路口，有被告所
      繪現場圖附於原審卷第36頁，則本件肇事時間，應係在該
      拍攝時間後，被告駕該車由中正東路右轉鹽埕大路時，即
      發生本件肇事，故本件肇事時間，係當日上午8 時22分許
      ，原判決依被害人事發後所述，認肇事時間為當日上午8
      時40分許，應屬有誤。
（十）再告訴人係因本件車禍事故人車倒地受有右側外踝骨折、
      右膝及兩側上肢撞挫傷合併多處擦傷、頭部撞挫傷合併輕
      微腦震盪等傷，除據其於警詢供證明確（見警卷第5 頁）
      ，亦有卷附健仁醫院傷害診斷證明書1 紙可憑（見警卷第
      20頁）。
（十一）綜上事證，相互印證、補強，足見被告洪榮瑞於96年8 月
      3 日上午8 時22分許，駕駛車號7015-MA 號藍色自小貨車
      ，搭載其子洪崧桓外出從事資源回收工作，而沿高雄縣彌
      陀鄉○○○路由南往北方向行駛，於行經上開路段158 之
      1 號前，疏未注意車前狀況及超車時保持適當間隔，致於
      超越右前方同向無照駕駛之告訴人楊茗宥所騎乘車牌號碼
      997-CCJ 號重型機車時，小貨車右側車尾不慎輕微擦撞該
      機車之左側把手，致告訴人楊茗宥人車倒地，並受有右側
      外踝骨骨折、右膝及兩側上肢撞挫傷合併多處擦傷、頭部
      撞挫傷合併輕微腦震盪等傷害，然被告洪榮瑞並未停留現
      場，採取必要救護措施，而逕自駛離等情，至堪認定。
四、至被告之子即證人洪崧桓於原審雖證稱：該倒地滑行之機車
    係在被告貨車後方，距離被告貨車有四、五十公尺云云（見
    原審卷二第25頁）。惟依證人劉台屏於原審證稱：案發現場
    附近有一「俊男檳榔攤」，當時該處人員甚多，其前往處裡
    現場時，檳榔攤之人員表示有看見車號7015號（英文字母不
    詳）之藍色貨車在發生車禍之際剛好在告訴人機車旁，當時
    該路段並沒有其他車輛等語（見原審卷二第28頁），已與證
    人洪崧桓所證滑行倒地之機車係在被告貨車後方四、五十公
    尺之距離不符。參以證人劉台屏亦證稱案發當日同時段在肇
    事地點南向約50公尺附近無其他車禍或機車緊急煞車自行摔
    倒之情形等語（見原審卷二第28頁），足認案發當時除告訴
    人機車外，並無其他機車發生車禍或倒地滑行之事故，「俊
    男檳榔攤」附近倒地之機車，應係告訴人機車無訛。
五、另本件雖經採集被告貨車烤漆及檢驗告訴人機車左右兩側把
    手之結果，告訴人機車左、右把手經鏡檢結果未沾附任何外
    來漆，有高雄縣政府警察局微物跡證初步篩檢結果報告表1
    份在卷為憑（原審卷二第40至42頁），然依卷附照片顯示被
    告貨車與告訴人機車外觀並無重大、明顯撞擊痕跡，可認上
    開車禍過程僅係瞬間之輕微擦撞，於該等情況下，告訴人機
    車未必殘留被告貨車之烤漆可供檢驗，是上開鑑定內容亦難
    採為有利被告之認定。
六、按刑法第185 條之4 駕駛動力交通工具肇事致人死傷而逃逸
    罪，其立法目的，乃為維護交通，增進行車安全，促使當事
    人於事故發生時，能對被害人即時救護，減少死傷，以保護
    他人權益並維護社會秩序。又其立法精神在於交通事故一旦
    發生，且發生人員傷亡之情況，不論是撞人或被撞，或是因
    其他事故而造成死傷，只要是在駕駛動力交通工具過程內所
    發生者，參與這整個事故過程的當事人皆應協助防止死傷之
    擴大，蓋如駕駛人於事故發生後，隨即逃離現場，不僅使肇
    事責任認定困難，更可能使受傷之人喪失生命或求償無門。
    本件被告於車禍當時既明知告訴人楊茗宥因遭其撞擊而受傷
    ，然卻不顧被害人安危，並駕車離去，未對告訴人楊茗宥採
    取任何救護或其他必要措施，顯與刑法第185 條之4 所欲規
    範之目的相違，是核被告所為，係犯刑法第185 條之4 之肇
    事逃逸罪。
七、原審對被告洪榮瑞上開部分，予以論罪科刑，固非無見。惟
    查：本件係被告所駕駛上開小貨車，超越告訴人之機車，
    其小貨車右側車尾不慎輕微擦撞該機車之左側把手，如前所
    述，原審認定係被告所駕駛上開小貨車之「右側車身」不慎
    擦撞告訴人楊茗宥所騎機車左側把手，核與卷內證據資料不
    符，自有未洽。被告駕駛上開小貨車，其肇事犯罪之時間
    為96年8 月3 日上午8 時22分許，亦如前述，原審認定為同
    年月日上午8 時40分許，亦有未合。被告洪榮瑞原上訴意旨
    ，否認犯罪，指摘原判決不當，固非足取，惟原判決既有上
    開可議之處，自屬無可維持，應由本院將原判決上開部分及
    定執行刑併予撤銷。
八、審酌被告因一時疏失肇生事故，致告訴人受有上開非輕之傷
    勢，復起意逃逸，未對受傷之告訴人予以救助，惟念其於本
    院此次審理時業已坦承犯行，態度尚可，且已與告訴人和解
    ，並有被告所提臺灣高雄地方法院97年度雄簡調字第1076號
    調解筆錄可按（見本院上更一卷第70頁、119 至120 頁），
    暨考量其前科素行、所生危害，及尚有長洪女洪韻棻現尚讀
    陽明大學生命科學系，長子洪崧現則就讀成功大學，有被告
    所提之學生證附卷可稽（見本院上更一卷第121 、124 頁）
    ，尚需被告培育等一切情狀，爰量刑如主文所示之刑，並諭
    知易科罰金之折算標準。
九、被告另犯過失傷害部分，業經原審判決有期徒刑3 月，雖曾
    上訴，惟經本院前審駁回上訴，已確定在案，不另論列，併
    此敘明。
據上論結，應依刑事訴訟法第368 條、第369 條第1 項前段、第
364 條、第299 條第1 項前段，第273 條之1 、刑法第185 條之
4 、第41條第1 項前段、刑法施行法第1 條之1 ，判決如主文。
本案經檢察官林敏惠到庭執行職務。
中    華    民    國   100    年    4     月    29    日
                  刑事第九庭    審判長法  官  莊秋桃
                                      法  官  范惠瑩
                                      法  官  田平安
以上正本證明與原本無異。
如不服本判決應於收受本判決後10日內向本院提出上訴書狀，其
未敘述上訴理由者，並得於提起上訴後10日內向本院補提理由書
狀（均須按他造當事人之人數附繕本）「切勿逕送上級法院」。
中    華    民    國   100    年    4     月    29    日
                                      書記官  馬蕙梅
附錄本件判決論罪科刑法條：
刑法第185條之4
駕駛動力交通工具肇事，致人死傷而逃逸者，處6 月以上5 年以
下有期徒刑。